---
title: "Setup"
author: "Jake Underland"
date:  "`r Sys.Date()`"
output:
   html_document:
     toc: true
     toc_depth: 3
     toc_float: true
---
</head>
<body>
<div id="header">
</div>
<div id="TOC">
<style>
table, td, th {
  border: none;F
  padding-left: 1em;
  padding-right: 1em;
  min-width: 50%;
  margin-left: auto;
  margin-right: auto;
  margin-top: 1em;
  margin-bottom: 1em;
}
</style>
<style type="text/css">
body, td {
   font-size: 14px;
}
</style>

# 1. 必要なパッケージをロードする

```{r}
library(tidyverse)
```

# 2. csv ファイルデータを読み込む

```{r}
df <- read_csv("data/paradox.csv")
```

# 3. 読み取ったデータの最初の6行だけを表示させる
```{r}
head(df)
```

```{r}
tail(df)
```

# 4. 散布図を描く

**time** - 中学2年生の時にゲームに費やした時間（１週間あたり）

**hight** - 中学2年学期末時点での身長

```{r}
ggplot(df, aes(time, hight)) +
  geom_point() +
  stat_smooth(method = lm, se = FALSE)
```

# 5. 回帰分析
```{r}
model_1 <- lm(hight ~ time, data = df)
summary(model_1)
```

## Hight = 140.75 + 1.18time
→１週間あたりにゲーム1時間費やすと，身長が1.18cm高い
p値 が < 0.05　であるので統計的に有意
Intercept = 切片
time = 時間（説明変数）
Hight =　被説明変数

# 6. 性別ごとの散布図

```{r}
ggplot(data = df, aes(time, hight)) + 
  geom_point(aes(color = sex))
```

### 交絡変数のsexをモデルに加える→重回帰分析
```{r}
model_02 <- lm(hight ~ time + sex, data = df)
summary(model_02)
```
## Hight = 149.2268 + 0.1007time + 10.228sexmale
time の p値0.708>0.05 統計的に有意ではない

```{r}
ggplot(df, aes(time, hight)) +
  geom_point(aes(color = sex)) +
  geom_smooth(method = lm, se = FALSE, aes(color = sex))
```

sex = 1 男性の場合

## Hight = 159 + 0.1time 

sex = 0 女性の場合

## Hight = 149 + 0.1time 


