---
title: "Research Paper Format R"
author: "Jake Underland"
date:  "`r Sys.Date()`"
output:
   html_document:
     toc: true
     toc_depth: 3
     toc_float: true
---
</head>
<body>
<div id="header">
</div>
<div id="TOC">
<style>
table, td, th {
  border: none;F
  padding-left: 1em;
  padding-right: 1em;
  min-width: 50%;
  margin-left: auto;
  margin-right: auto;
  margin-top: 1em;
  margin-bottom: 1em;
}
</style>
<style type="text/css">
body, td {
   font-size: 14px;
}
</style>

# 1. データを読みこむためのパッケージをロードする

```{r}
library("tidyverse")
```

# 2. csv ファイルデータを読み込む
```{r}
df <- read_csv("data/paradox.csv")
```


```{r}
df
```


# 4. 散布図を描く
**time**・・・中学２年生の時にゲームに費やした時間（一週間あたり）
**hight**・・・中学２年学期末時点での身長
```{r}
ggplot(df, aes(time, hight)) +
  geom_point() +
  stat_smooth(method = lm, se = FALSE)
```


# 5. 回帰分析


```{r}
model_1 <- lm(hight ~ time, data = df)
summary(model_1)
```
## Hight = 140.75 + 1.18time
→　一週間あたりゲームに１時間費やすと、身長が 1.17cm 高い


# 6. 性別ごとの散布図
```{r}
ggplot(df, aes(time, hight))  +
  geom_point(aes(color = sex))
```


### 交絡変数の sex をモデルに加える→重回帰分析
```{r}
model_2 <- lm(hight ~ time + sex, data = df)
summary(model_2)
```
<div style=“text-align: center;“>
### <span class=“math display”>\[Hight = 149 + 0.1time + 10sex\]</span>
</div>
<span style=“color:blue”>
**sex = 1 男性の場合**
</span>
<div style=“text-align: center;“>
## <span style=“color:blue”>Hight = 159 + 0.1time</span>
</div>
<span style=“color:tomato”>
**sex = 0 女性の場合**
</span>
<div style=“text-align: center;“>
## <span style=“color:tomato”> Hight = 149 + 0.1time </span>
</div>

```{r}
ggplot(df, aes(time, hight))  +
  geom_point(aes(color = sex)) +
  geom_smooth(method = lm, se = FALSE, aes(color = sex))
```
# 7. 結論
### <span style=“color:green”>中学２年生の時にゲームに費やした時間と身長との間には**正の相関関係**があると思ったら、交絡変数である性別をモデルに含めたら、両者は無相関だとわかった！
</span>







